臺灣高雄地方法院民事判決
111年度訴字第132號
原      告  財政部國有財產署南區分署

法定代理人  黃莉莉  
訴訟代理人  吳榮昌律師
複代理人    王聖凱律師
被      告  百勝將軍廟

特別代理人  蔡建賢律師
上列當事人間給付土地使用補償金事件，本院於民國111年5月12
日言詞辯論終結，判決如下：
    主  文
被告應給付新臺幣（下同）1,045,440元，及自民國111年1月18
日起至清償日止，按週年利率百分之5計算之利息。
原告其餘之訴駁回。
訴訟費用由被告負擔百分之19，餘由原告負擔。
本判決第1項於原告以35萬元供擔保後，得假執行。但被告如以1
,045,440元為原告預供擔保，得免為假執行。
原告其餘假執行之聲請駁回。
    事實及理由
一、原告主張：坐落高雄市○○區○○段○○段00000地號土地（下稱
    系爭土地）為中華民國所有，原告為管理機關，被告無合法
    占有權源，以在系爭土地上搭建鐵皮建物2棟、磚造平房4棟
    、鐵棚架，並鋪設水泥地平台（現址為門牌號碼高雄市○○區
    ○○路00巷0號）等方式，占用系爭土地面積合計737平方公尺
    ，而受有相當於租金之利益，致原告不能使用收益系爭土地
    而受有損害，被告應返還該利益，又系爭土地相當於租金之
    不當得利應按申報地價年息5％計算，則被告自88年1月1日起
    至110年4月30日止占用系爭土地所受之利益為5,521,224元
    ，原告自得請求被告給付之，為此爰依民法第179條、第767
    條規定提起本訴，並聲明：被告應給付原告5,521,224元及
    自起訴狀繕本送達之翌日起至清償日止，按年息百分之5計
    算之利息。
二、被告則以：被告占用系爭土地並無合法權源乙節並不爭執，
    但原告只能請求5年內相當於租金之不當得利等語置辯，並
    聲明：原告之訴駁回。
三、兩造不爭執事項：
  ㈠系爭土地為國有土地，原告為該土地之管理人。
  ㈡被告自88年1月起搭建鐵皮屋2 棟、磚造平屋4 棟、鐵棚架及
    鋪設水泥平台等，占用系爭土地面積737平方公尺，並無占
    用權源。
四、本院之判斷：
　㈠按無法律上之原因而受利益，致他人受損害者，應返還其利
    益；不當得利之受領人，依其利益之性質或其他情形不能返
    還者，應償還其價額，民法第179條、第181條但書分別定有
    明文。又無權占用他人之土地，可能獲得相當於租金之利益
    為社會通常之觀念，而土地所有人因此受有相當於租金之損
    害，自得依民法第179條前段之規定，請求相當於租金之不
    當得利。本件被告公同共有之系爭建物無權占用系爭土地，
    係無法律上原因而獲有相當於租金之利益，致原告受有損害
    ，原告依民法第179條前段規定，請求被告給付相當於租金
    之不當得利，應屬有據。租金之請求權因5年間不行使而消
    滅，既為民法第126條所明定，則凡無法律上之原因，而獲
    得相當於租金之利益，致他人受損害時，如該他人之返還利
    益請求權，已逾租金短期消滅時效之期間，對於相當於已罹
    於消滅時效之租金之利益，即不得依不當得利之法則，請求
    返還。其請求權之時效期間，仍應依前開規定為5年。
　㈡又按國有財產法第12條規定，國有財產局為國有非公用財產
    之管理機關，其就無權占用國有非公用財產者為相當於租金
    之不當得利請求，核屬代表國庫為國有財產之管理行為（最
    高行政法院102年度裁字第531號裁定意旨參照）。本件原告
    以被告無權占用系爭土地，請求被告給付相當於租金之不當
    得利，乃係原告基於管理國土之法定職責，進而管理、維護
    國家財產之行為，洵屬有據。又原告主張被告自88年1月起
    ，以搭建鐵皮屋等方式，無合法權源占用系爭土地面積合計
    737平方公尺等情，為被告所不爭執，並有系爭土地謄本、
    地籍圖謄本、異動索引、異動清冊、土地勘清查表（勘清查
    後）、使用現況略圖、照片圖及現場照片等件可證（審訴卷
    第29至39、73至75、121至127頁、本院卷第23至25頁），堪
    信為真。被告抗辯本件請求應以回溯5年計算等語，可見已
    有就不當得利部分為請求權時效消滅之抗辯，則原告請求被
    告返還自88年1月1日起至110年4月30日止占用系爭土地相當
    於租金之不當得利部分，依上開說明，仍應自本件於起訴狀
    繕本送達被告之特別代理人111年1月17日（審訴卷第107頁
    ）回溯5年而自106年1月18日起算。
　㈢次按相當租金之不當得利計算標準，應參酌土地法第105條、
    第97條第1項規定，予以計算較為客觀公允，再按城市地方
    房屋之租金，以不超過土地及其建築物申報總價額年息百分
    之10為限，土地法第97條第1項定有明文。又基地租金之數
    額，除以基地申報地價為基礎外，尚須斟酌基地之位置，工
    商業繁榮之程度，承租人利用基地之經濟價值及所受利益等
    項，並與鄰地租金相比較，以為決定，並非必達申報總地價
    年息百分之10最高額（最高法院68年台上字第3071號判例意
    旨參照）。審酌系爭土地上方為門牌號碼高雄市○○區○○路00
    巷0號，未直接緊鄰ＯＯ路，現址為廟宇祭祀使用，鄰近鼓山
    國小、西子灣捷運站、壽山國家自然公園遊客中心等設施，
    有Google地圖及現場照片在卷可參（本院卷第21至25、29頁
    ），依系爭土地位置、經濟價值、工商業繁榮程度等情，生
    活機能及交通尚稱便利，認原告主張被告所獲得相當於租金
    之利益，以系爭土地之申報地價年息5％計算，尚屬妥適。又
    系爭土地之申報地價於106年1月1日至12月31日為7,200元，
    於107年1月1日至108年12月31日為6,700元，自109年1月1日
    起為6,100元，及前揭門牌並無設立房屋稅籍資料，有系爭
    土地地價查詢資料、歷年公告地價及高雄市稅捐稽徵處鹽埕
    分處函文可按（審訴卷第41、115、129至131頁）。是就被
    告占用系爭土地737平方公尺，自106年1月18日起至110年4
    月30日止，應返還相當於租金之不當得利為1,045,440元（
    計算式如附表）。
五、綜上所述，被告在系爭土地以搭建鐵皮屋等方式無權占用原
    告所管理之國有土地，原告自得請求其返還自106年1月18日
    起至110年4月30日相當於租金之不當得利1,045,440元。從
    而，原告依不當得利之法律關係請求被告給付1,045,440元
    及自起訴狀繕本送達之翌日即111年1月18日（審訴卷第107
    頁）起至清償日止，按年息5％計算之利息，為有理由，應予
    准許。逾此範圍之請求，則無理由，應予駁回。
六、上訴人雖併援引民法第767條第1項規定為其訴訟標的法律關
    係。然按所有人對於無權占有或侵奪其所有物者，得請求返
    還之。對於妨害其所有權者，得請求除去之。有妨害其所有
    權之虞者，得請求防止之。民法第767條第1條固有明文，惟
    上揭法文乃為所有人請求妨害或侵奪其所有權行使者返還所
    有物或排除侵害而設，非得據為請求給付相當於租金之不當
    得利之準據。原告以民法第767條第1項規定為其訴訟標的之
    法律關係，顯有錯誤，其依據民法第179條規定請求而不應
    准許部分，縱按此請求，仍為不應准許。
七、本件事證已臻明確，兩造其餘攻擊或防禦方法及所用證據，
    經本院斟酌後，認為均不足以影響本判決之結果，爰不逐一
    論列，併此敘明。
八、兩造各陳明願供擔保，聲請宣告准、免假執行，核無不合，
    爰分別酌定相當擔保金額准許之。至原告敗訴部分，其假執
    行之聲請失所附麗，應予駁回。 
九、訴訟費用負擔之依據：民事訴訟法第79條。
中　　華　　民　　國　　111 　年　　5 　　月　　31　　日
                  民事第五庭法　官　李莉玲
以上正本係照原本作成。
如對本判決上訴，須於判決送達後20日內向本院提出上訴狀。如
委任律師提起上訴者，應一併繳納上訴審裁判費。
中　　華　　民　　國　　111 　年　　5 　　月　　31　　日
                            書記官　王珮樺

附表：      申報地價 占用面積 年息 占用期間 日/月數 金額（小數點以下四捨五入） 7,200元 737平方公尺 5％ 106年1月18日至106年12月31日 11月又13日 252,963元 6,700元 737平方公尺 5％ 107年1月1日至108年12月31日 24月 493,790元 6,100元 737平方公尺 5％ 109年1月1日至110年4月30日 16月 298,687元      1,045,440元